【裁判字號】    99,上易,426
【裁判日期】    991228
【裁判案由】    返還不當得利
【裁判全文】
臺灣高等法院民事判決                 99年度上易字第426號
上  訴  人  正合吉國際股份有限公司
法定代理人  鄧化錫
訴訟代理人  郭學廉律師
被 上訴 人  莊秀卿
            莊俊碩
            林美玉
            賴雅琳
            莊登富原名莊文忠.
            蔡麟香
            許明琮
            何怡儒
            蕭慧茹
            徐清文
            陳宏鎮
            邱文薇
            蔡旻珈
            劉榮凱
            浦兆謹
            吳林蕊
            張桂蘭
            蔡榮傑原名蔡曜竹.
            王玉如
            杜國忠
            林淑照
            魏大偉
            林妏穗
            黃建生
            劉育銓
            陳詠宸原名陳文惠.
            余永漢
            黃曉文
            黃語蓁原名黃意文.
            郭忠雄
            黃金章
            申守真
            黃弘熾
共      同
訴訟代理人  楊士擎律師
被 上訴 人  趙文良
            王瓊雲
            林杏美
上列當事人間請求返還不當得利事件，上訴人對於中華民國99年
3月16日臺灣臺北地方法院98年度訴字第1657號第一審判決提起
上訴，本院於99年12月14日言詞辯論終結，判決如下：
    主      文
上訴駁回。
第二審訴訟費用由上訴人負擔。
    事實及理由
一被上訴人趙文良、王瓊雲、林杏美經合法通知，未於言詞辯論
  期日到場，核無民事訴訟法第386條所列各款情形，應准上訴
  人之聲請，由其一造辯論而為判決。
二被上訴人起訴主張：上訴人從事多層次傳銷事業，推廣、銷售
  訴外人展雲幸福事業股份有限公司之展雲幸福契約，於伊等參
  加其經營之多層次傳銷事業時，要求伊等在其制訂之會員入會
  申請契約書（下稱入會契約）及正合吉會員營運管理規章約定
  書（下稱規章約定書）上簽名，未予伊等審閱契約期間，復未
  給予簽約後猶豫期間。上訴人依入會契約「二、注意事項：(1)
  入會費新臺幣（下同）1,000元及營業輔導費用，一個經營權
  15,000元，二個經營權30,000元，三個經營權45,000元，請以
  現金、匯款或刷卡方式繳納」、規章約定書第1章1-14款：「
  甲方（被上訴人，下同）自訂約日起14日之後仍可隨時向乙方
  （上訴人，下同）提出解約或終止契約，乙方依甲方商品原購
  價格百分之90扣除未繳餘額後退還參加人，但入會費及營業輔
  導費用不予退費」之約定，向伊等分別收取如原判決附表（下
  稱附表）所示金額之營業輔導費。查傳銷公司對於參加人之教
  育訓練或營運輔導，所需花費為公司營運成本之一，上訴人轉
  向伊等強制收取高額之營業輔導費，且於收取後未對伊等實施
  任何輔導，甚對傳銷營運熟悉者，亦收取該等款項，顯已違法
  ，並經行政院公平交易委員會（下稱公平會）認定違反多層次
  傳銷管理辦法第17條第1項第8款規定，處以10萬元罰鍰在案，
  應認兩造間關於繳納營業輔導費用及營業輔導費用不予退費之
  約定為無效，上訴人收取之該等款項即屬不當得利。爰依民法
  第179條之規定，求為命上訴人分別給付如附表所示金額，及
  均自起訴狀繕本送達翌日起加計法定遲延利息之判決。
  上訴人則以：本件無消費者保護法（下稱消保法）之適用，多
  層次傳銷管理辦法第17條第8款之規定，係取締規定，非效力
  規定，伊縱違反該規定，亦非無效。被上訴人所稱伊未予其審
  閱期或猶豫期云云，非屬實在。否認被上訴人蕭慧茹繳納營運
  輔導費之事實，另王玉如已參與伊各項營業輔導課程、林淑照
  、杜國忠、蔡榮傑、余永漢則參與部分課程，關於上課之被上
  訴人，伊以上課費用主張抵銷云云，資為抗辯。
三原判決命上訴人給付各如附表所示之金額，及均自民國98年9
  月24日起加計法定遲延利息。上訴人提起上訴，聲明：
  (一)原判決廢棄。
  (二)被上訴人在第一審之訴及假執行之聲請均駁回。
  被上訴人除趙文良、王瓊雲、林杏美外聲明：上訴駁回。
  被上訴人趙文良、王瓊雲、林杏美經合法通知，未於言詞辯論
  到場，亦未提出任何書狀。
四被上訴人主張前揭事實，提出展雲幸福契約、入會契約、規章
  約定書、公平會處分書、手續費及營業輔導費用等之統一發票
  等件為證。兩造不爭執之事實：
  (一)被上訴人均為上訴人經營之多層次傳銷事業會員，兩造並簽
    訂入會契約、規章約定書。
  (二)上訴人收取每個經營權之營業輔導費用15,000元。
  (三)公平會認定上訴人違反多層次傳銷管理辦法第17條第1項第8
    款之規定，並以公處字第096076號處分書處以10萬元罰緩。
五被上訴人主張兩造間關於繳納營業輔導費用之約定為無效，上
  訴人則以前詞置辯。
  (一)按「依照當事人一方預定用於同類契約之條款而訂定之契約
    ，為左（下）列各款之約定，按其情形顯失公平者，該部分
    約定無效……四、其他於他方當事人有重大不利益者」，民
    法第247條之1第4款定有明文。卷附入會契約書及規章約定
    書（原審審訴字卷第25-33頁），確係依上訴人一方預定用
    於同類契約之條款而訂定之契約，確屬民法第247條之1規定
    之定型化契約。觀諸被上訴人均僅於入會契約、規章約定書
    之空白處或簽名處填載資料或簽名，未變動該等文件任何內
    容，顯然被上訴人無就契約內容、條件與上訴人有何磋商、
    變更之可能。
  (二)又依上訴人之民事答辯補充狀之記載，顯見迄今僅被上訴人
    王玉如全程參與上訴人之各項營運輔導課程，另林淑照、杜
    國忠、蔡榮傑、余永漢則參與初階部分之課程，有上訴人之
    答辯補充狀可參（原審訴字卷第55-56頁），堪認被上訴人
    是否參與營業輔導課程，非被上訴人經營傳銷業務或領取獎
    金之必要條件，則上訴人對於不論被上訴人之意願為何，均
    強制收取15,000元至45,000元之營業輔導費用，又非以被上
    訴人全程參與課程完畢作為始得進行傳銷業務及領取獎金之
    資格，益證兩造上開關於收取營業輔導費用之約定，非屬合
    理。
  (三)況上訴人既屬多層次傳銷公司，其對新進會員之教育訓練或
    營業輔導，本屬公司推行業務之手段，所需之花費亦應為公
    司營運成本之一，乃上訴人藉由向被上訴人收取營業輔導費
    用進行支應，對被上訴人言自非公平。對此公平會亦為相同
    認定，並以「經對照參加人所參與之訓練課程，復參酌傳銷
    實務及參加人所支付之費用，另衡酌被處分人並未賦予參加
    人選擇參訓與否進而決定是否付費之情事，被處分人顯有要
    求參加人負擔顯失公平之義務」為理由，認上訴人違反多層
    次傳銷管理辦法第17條第1項第8款「多層次傳銷事業不得要
    求參加人負擔顯失公平義務」之規定，而處上訴人10萬元罰
    鍰，此有公平會96年4月14日公處字第096076號處分書（下
    稱系爭處分書）附卷可參（原審審訴卷第38頁）。
  (四)從而，上訴人於定型化契約，約定被上訴人於加入會員時須
    繳納營業輔導費（1個經營權15,000元，2或3個經營權各以2
    倍、3倍計），藉此將其營運成本不當轉嫁予被上訴人，免
    除自己負擔營運成本之責任，另上訴人未賦予被上訴人選擇
    參與受訓與否，進而決定是否付費等情，顯然對於被上訴人
    有重大不利益，再衡諸定型化契約本質所生兩造之權利、義
    務綜合判斷結果，堪認顯失公平，則被上訴人主張入會契約
    及規章約定書中關於被上訴人應繳納營業輔導費用部分之約
    定，依民法第247條之1第4款規定應屬無效等語，應認為實
    在。本院既依民法第247條之1第4款之規定，認定兩造間關
    於繳納營業輔導費用之約定為無效，則被上訴人另依民法第
    71條、民法第247條之1第1款、第2款、消保法第12條第1項
    之規定主張上開約定無效云云、上訴人辯稱多層次傳銷管理
    辦法第17條第8款係取締規定非效力規定，被上訴人主張系
    爭契約依民法第71條規定無效之主張非可採信云云（本院卷
    (一)第56頁），無再探究之必要。
六上訴人另辯稱被上訴人蕭慧茹未繳交營業輔導費用云云。然入
  會契約約定：「…二、注意事項：(1)入會費1,000元及營業輔
  導費用，一個經營權15,000元，二個經營權30,000元，三個經
  營權45,000元，請以現金、匯款或刷卡方式繳納」，規章約定
  書第1章1-2款約定：「申請成為乙方之會員方式：…1-2-2甲
  方需備其購買展雲幸福契約之文件資料，向乙方公司櫃臺提出
  申請並填寫乙方公司之入會申請書且繳交入會費新臺幣壹仟元
  整及營業輔導費新臺幣壹萬伍仟元整，俟展雲公司確認合約成
  立生效後，始成為乙方公司之合格會員」云云（見審訴字卷第
  25-26頁），顯然繳交入會費及營業輔導費乃成為上訴人合格
  會員之必要條件，而被上訴人蕭慧茹係上訴人之合格會員，入
  會日期為94年4月30日一節，有上訴人寄發之獎金結算通知在
  卷可稽（見審訴字卷第61頁）。被上訴人蕭慧茹既已為上訴人
  之合格會員，自堪認定其已依上揭約定繳交營業輔導費用，上
  訴人上開辯解，非屬可取。再多層次傳銷公司對於新進會員之
  教育訓練或營業輔導，本屬公司推行業務之手段，所需之花費
  亦應為公司營運成本之一，已如前述，則被上訴人王玉如、林
  淑照、杜國忠、蔡榮傑、余永漢縱參與上訴人之營業輔導課程
  ，其所需花費本應由上訴人負擔，上訴人自無從對上課之會員
  請求「上課費用」，是上訴人就王玉如、林淑照、杜國忠、蔡
  榮傑、余永漢主張以上課費用與所繳交之營業輔導費用為抵銷
  ，核與民法第334條第1項中之「二人互負債務」之要件不符，
  上訴人前揭抵銷之主張，於法無據而無可採。
七上訴人於本院原聲請訊問系爭處分書之承辦人員關於本件相關
  事宜等，嗣改以函查方式（本院卷(一)第120、139頁）。本院以
  99年6月7日院通民節99上易426字第0990008049號函公平會查
  相關事實，經公平會以99年6月17日公參字第0990004406號函
  載：「說明：……二、有關『會員入會申請書』等文件之疑義
  ，依多層次傳銷管理辦法第5條規定，多層次傳銷事業於開始
  實施多層次傳銷行為前，應備齊書面參加契約、營運規章等相
  關法定資料，向本會報備。惟報備制並非核備制，本會依法並
  無准否之核定權。傳銷事業備齊相關法定資料向本會報備後，
  即得開始營運；本會僅於事業之營運行為或與參加人約定事項
  有違反相關多層次傳銷法令時，依法進行查處。故正合吉……
  公司之『…入會申請書』、『……規章約定書』，係屬傳銷事
  業與參加人間雙方簽署之民事契約，僅須於實施前向本會報備
  ，即可施行；變更修改時，亦同。倘傳銷事業之營運行為違反
  公平交易法相關規定時，本會即以行政主管機關立場，依法處
  以相關行政處分，至於雙方契約之效果、履行等爭執，應屬民
  事契約爭議，尚非本會職權事項。另關於收費標準，應屬雙方
  同意之約定，原則上並非本會權責所得涉入事項。三.有關『
  營業輔導費用』之疑義，傳銷事業以多層次傳銷方式銷售商品
  或服務（即傳銷商品或服務)，係以銷售該商品或服務所得利
  益，依多層次傳銷制度分配各級參加人應得之獎金，倘無涉獎
  金之給付，則非屬傳銷商品或服務。案關『營業輔導費用』經
  查與獎金發放無涉，自非傳銷商品，即無公平交易法第23條之
  2 第2項規定之適用。另本會處分書係以『其係將傳銷實務中
  應由傳銷事業負擔之基本教育訓練費用，藉由向參加人收取【
  營業輔導費用】進行支應』、『不論參加人本人之意願而強制
  收取高額營運輔導費，對於自認無輔導訓練需求者，或無意經
  營傳銷之參加人，亦收取高達15,000元之費用，顯非合理』、
  『並未賦予參加人選擇參訓與否進而決定是否付費之情事』等
  由（詳見處分書第8頁(五)(六)），認定被處分人顯有要求參加人
  負擔顯失公平之義務，核已違反多層次傳銷管理辦法第17條第
  1 項第8款規定，尚非以假設語氣做為行政處分。至於雙方對
  於『營業輔導費用』所簽立契約之對價關係及履行給付等爭議
  致生契約有效性等問題，屬民事契約爭議事項，尚非本會行政
  處分及本會職掌所及範疇」等語（本院卷(一)第142、148頁），
  顯然上訴人於開始實施多層次傳銷行為前，本應備齊書面參加
  契約、營運規章等相關法定資料，向公平會報備，該報備制非
  核備制，公平會無准否之核定權，上訴人於完成上開向公平會
  報備後，即得開始營運，然不得謂因已向公平會報備，遽謂上
  訴人之入會契約、規章約定書均無違反相關多層次傳銷法令。
  則上訴人辯稱其於制訂入會契約、規章約定書前，已向主管機
  關先行報備，於經主管機關核准後方始施行云云，即無可取。
八兩造間關於被上訴人應繳納營業輔導費用之約定既為無效，惟
  上訴人已收受被上訴人所繳交如附表所示之營業輔導費用而受
  有利益，並致被上訴人受有所繳交營業輔導費用金額之損害，
  且兩者間有因果關係。從而，被上訴人依民法第179條之規定
  ，請求上訴人給付被上訴人各如附表「被告應給付原告金額」
  欄所示之營業輔導費用，及均自起訴狀繕本送達之翌日即98年
  9月24日起至清償日止，按週年利率5％計算之利息，於法有據
  ，應予准許。原審為上訴人敗訴之判決，並依兩造之聲請，酌
  定相當擔保金分別為假執行、免為假執行之諭知，核無不合。
  上訴意旨指摘原判決不當，求予廢棄改判，為無理由，應予駁
  回。
九本件因事證已臻明確，兩造其餘攻擊、防禦方法及所為之立證
  ，經審酌後認與判決之結果不生若何影響，無庸再逐一予以論
  列，合併敘明。
據上論結，本件上訴為無理由，依民事訴訟法第449條第1項、第
78條、第463條、第385條第1項前段判決如主文。
中    華    民    國    99    年    12    月    28    日
                  民事第十八庭
                      審判長法  官  湯美玉
                            法  官  丁蓓蓓
                            法  官  李慈惠
正本係照原本作成。
不得上訴。
中    華    民    國    99    年    12    月    29    日
                            書記官  殷丹妮

司法院資訊處製作；財團法人民間司法改革基金會備份。
